【裁判字號】    88,上易,5651
【裁判日期】    890330
【裁判案由】    偽造文書
【裁判全文】
臺灣高等法院刑事判決                  八十八年度上易字第五六五一號
    上  訴  人  臺灣臺北地方法院檢察署檢察官
    上  訴  人
    即  被  告  乙○○
    被      告  甲○○
右上訴人因被告偽造文書案件，不服臺灣臺北地方法院八十八年度易字第一三九二號
，中華民國八十八年七月二十三日第一審判決（起訴案號：臺灣臺北地方法院檢察署
八十七年度偵字第二六五四三、一八八一五號及移送併辦八十七年度偵字第一八八一
五號），提起上訴，本院判決如左：
    主  文
原判決撤銷。
乙○○共同行使明知為不實之事項，而使公務員登載於職務上所掌之公文書，足以生
損害於公眾及他人，處有期徒刑陸月，如易科罰金均以參佰元折算壹日。
甲○○明知為不實之事項，而使公務員登載於職務上所掌之公文書，足以生損害於公
眾及他人，處有期徒刑月，如易科罰金均以參佰元折算壹日。
    事  實
一、盧為男（業經原審判處有期徒刑四月確定）與乙○○、甲○○、盧文城（後一人
    由檢察官另行偵辦中）為父女、父子關係。民國八十六年九月間，盧為男、乙○
    ○、盧文城三人向台灣台北法院拍定台北市○○區○○段二小段六五０、六五一
    地號土地及地上建物台北市○○街○段八十三號，其中土地部分並登記盧為男為
    所有權人（至建物部分則因故登記為案外人趙棟樑所有）。嗣因該土地為法拍屋
    ，銀行不願核貸高成數款項。乙○○、盧為男為除去法拍屋之情形，以獲得高額
    貸款，乃欲以移轉第三人後再向銀行辦理借款。惟又為避免移轉第三人須負擔增
    值稅，遂欲以夫妻間贈與方式辦理移轉所有權。盧彥如即詢問謝春華（業經原審
    判處有期徒刑三月確定）若能配合辦理，則同意支付新台幣（下同）八十萬元之
    酬勞。經謝春華首肯後，乙○○明知盧為男、謝春華二人並無結婚之事實，竟與
    盧為男、謝春華共同基於犯意聯絡，由乙○○於八十七年五月初某日，先向知情
    之謝春華取得謝春華之身分證及印章，並製作盧為男與謝春華於八十七年五月十
    一日結婚之結婚證書，再與盧為男於同月十四日，同至台北市萬華區戶政事務所
    辦理結婚登記，使該所不知情之承辦人員將該不實之事項登載於職務上所掌管之
    戶籍簿冊內及盧為男之戶口名簿等公文書內，再交付盧為男收執。乙○○隨即於
    同年月十五日以上開戶口名簿影本為附件，將上開二地號土地以夫妻間贈與之名
    義，由盧為男名下移轉登記為謝春華所有，並於同日向台北市國稅局申報贈與稅
    ，足生損害於戶政及稅政機開管理之正確性。
二、甲○○明知登記為自身名義之台北市○○段○○段四五二地號暨地上建物即台北
    市○○○路○段二十八號（建號五七九號）所有權狀係在戴莉玲保管中，竟於八
    十七年七月二日，以遺失為由，向台北市古亭地政事務所申請補發，使該所不知
    情之承辦人員將該不實之事項登載於職務上所掌管之公文書上，並將該申請補發
    之事實登載於公告上，足以生損害於地政機關及戴莉玲。惟於補發公告期間適為
    戴莉玲發現提出異議，甲○○始未得逞。
三、案經戴莉玲告發後，由台灣台北地方法院檢察署檢察官偵查起訴。
    理  由
壹、乙○○部分
一、訊據被告即上訴人乙○○於原審坦承為貸得較高款項，乃徵得謝春華同意，取得
    謝女之身分證、印章辦理結婚登記，及盧為男與謝春華於辦理結婚登記前，素未
    謀面，二人亦未進行公開結婚儀式，復未生活在一起等語，然矢口否認有偽造文
    書之犯行，辯稱：謝春華事前有同意結婚，證人王裕酆、王文龍等人亦在結婚證
    書上蓋章。及至本院審理時又稱：不知盧為男有無與謝春華結婚，僅係陪同盧為
    男辦理登記而已。惟查：
（一）按結婚係一種要式之法律行為，結婚之兩造當事人除需有締結婚姻之行為意思
      及效果意思外，尚需有表示二人締結婚姻之行為，此即公開之儀式及二人以上
      之證人，故民法第九百八十二條規定：「結婚，應有公開儀式及二人以上之證
      人。經依戶籍法為結婚之登記者，推定其已結婚」，同法第九百八十八條則規
      定：「結婚，有左列情形之一者，無效：一、不具備第九百八十二條第一項之
      方式者」。依上開規定，縱男女雙方經依戶籍法為結婚之登記，亦僅推定為結
      婚，惟究有無結婚，仍應以該為結婚登記之男女有無結婚之意思、有無結婚之
      公開儀式及有無二人以上之證人，倘欠其中一要件，即屬無效之婚姻。
（二）本件被告乙○○於原審自承確向同案被告謝春華取得身分證、印鑑章等物，並
      與被告盧為男均坦承欲以移轉所有權方式，向銀行辦理高額貸款，又為避免土
  地移轉第三人須課徵增值稅，始由被告盧為男與謝春華辦理結婚登記，盧為男
      及謝春華實際上並無公開之結婚儀式，並於結婚證書上代簽「謝春華」姓名，
      後又將上開土地移轉謝春華所有，據以向稅捐機關辦理贈與手續等情，核與卷
      附結婚登記申請書、結婚證書、盧為男之戶籍謄本、謝春華之戶籍謄本、八十
      七年五月廿六日協議書、八十七年六月三日補充條款、八十七年五月四日之信
      託契約各一份、台北市建成地政事務所八十八年四月八日以北市建地三字第八
      八六０四七五八００號函檢附之資料十四張及財政部台北市國稅局八十八年四
      月十九日以八八財北國稅資字第八八一二七八八七號函檢附乙○○代辦之盧為
      男贈與稅申報書資料八張所載情節相符。而同案被告謝春華於八十七年十一月
      四日偵查中亦供稱：我是在乙○○來拿身分證時才告訴我說要辦假結婚節稅，
      我兒子與盧文城認識才幫忙．．．有說過二個月辦理離婚，乙○○與一小男生
      於五月初至我家拿身分證時，向我說辦假結婚之事，當時我兒子不在場，我是
      事後才告訴我兒子。」（見八十七年度偵字第二六五四三號卷宗第八十二至八
      十三頁）再依檢察官傳訊卷附盧為男、謝春華之結婚證書上所載證婚人，其中
      王裕酆結稱：我把證婚人填好，由盧為男處理結婚的事，他們有無辦公開儀式
      ，我不知道等語。另王文龍則結稱：盧為男要結婚叫我做見證人，應當在我家
      簽名蓋章的，當時盧為男拿來給我蓋，蓋完章他就拿走，他們有無公開儀式、
      有無結婚，我不知道等語。依同案被告謝春華及證人王裕酆、王文龍所稱，盧
      為男、謝春華之結婚登記，並無踐行公開之結婚儀式及二人以上證人無疑。縱
      盧為男、謝春華二人雖經戶政機關登記為夫妻，然因欠缺公開儀式及二人以證
      人法定要件，自屬無效之婚姻。
（三）被告乙○○明知盧為男與謝春華間並無結婚事實，竟為辦理上開土地貸款及避
      免遭課徵贈與稅，向戶政機關虛偽辦理盧為男與謝春華之結婚登記，並據以向
      稅捐機關申報贈與，被告盧彥如顯有使公務員登載不實及行使該不實之文書至
      灼。被告乙○○辯稱：不知盧為男、謝春華有無結婚，顯非屬實。事證明確，
      被告乙○○犯行堪以認定。至台北市○○街○段八十三號房屋原係登記於案外
      人趙棟樑名下，該屋坐落之土地即同市○○區○○段二小段六五０、六五一地
      號土地始係登記於盧為男名下，此有原審向台北市建成地政事務所調取之上開
      資料即明。而台灣台北地方法院檢察署八十七年偵字第二六五四三號公訴人起
      訴盧為男、謝春華偽造文書一案，誤認台北市○○街○段八十三號房屋原係登
      記於盧為男名下，後再移轉登記於謝春華名下；同署八十七年度偵字第一八八
      一五號公訴人起訴乙○○偽造文書一案，認上開房、地均由盧為男名下移轉謝
      春華名下，即屬有誤。惟上開錯誤均不影響被告乙○○等行使公務員登載不實
      文書之犯行，本院自得逕行更正，併此敘明。
二、按被告乙○○明知盧為男、謝春華二人並無結婚之事實，竟製作二人結婚證書，
    向戶政事務所辦理結婚登記，使該所不知情之承辦人員登載於戶籍簿冊內及盧為
    男之戶口名簿等公文書內，再以該戶口名簿向稅捐稽徵單位申報贈與稅捐，自足
    以生損害於戶政及稅政機開管理之正確性。核其所為係犯刑法第二百十六條、第
    二百十四條之罪。被告乙○○與盧為男、謝春華間有犯意聯絡、行為分擔，均為
    共同正犯。被告乙○○使公務員登載不實之低度行為應為行使之高度之行為所吸
    收，不另論罪。
三、原審論罪科刑，固非無見。惟被告乙○○使公務員登載不實公文書後，並持以行
    使該不實公文書之犯行，原審漏未審酌，僅論以使公務員登載不實之罪，顯有未
    洽。被告乙○○上訴意旨，否認犯罪，雖無理由，然原判決此部分既有可議，自
    應由本院撤銷改判。爰審酌被告乙○○曾因重利案件，經本院判處有期徒刑四月
    ，緩刑五年，並於八十六年十二月三十日確定，竟於緩刑期間再犯本案等情，同
    時參酌被告乙○○犯罪動機、目的、手段、所生危害及犯罪後態度等一切情狀，
    量處如主文第二項所示之刑，並諭知易科罰金之折算標準，以示懲儆。
貳、甲○○部分
一、訊據被告甲○○坦承於八十七年七月二日，以遺失為由，向台北市古亭地政事務
    所申請補發其所有台北市○○段○○段四五二地號及地上建物台北市○○○路○
    段二十八號（建號五七九號）所有權狀，核與卷附台北市古亭地政事務所八十八
    年六月一日北市古地三字第八八六○六八五七○○號函檢送之資料十紙所載情節
    相符（見偵查卷第九至十一頁）。雖被告甲○○矢口否認有使公務員登載不實之
    犯行，辯稱：因欲辦理貸款乃以電話向戴莉玲索取權狀，遂以遺失為理由向地政
    機關申請補發云云。惟該所有權狀係因案外人趙棟樑與盧文城就上開土地及建物
    辦理過戶手續，委託戴莉玲為代理人，而被告乙○○以登記名義人須用第三人名
    義為由，向戴莉玲取走保管之過戶資料，並在盧文城未付清尾款時，將所有權登
    記在甲○○名下。嗣於八十七年五月二十六日，戴莉玲與盧文城、甲○○、盧為
    男在律師處調解，盧文城始將過戶後之土地及建物正本交還戴莉玲收執代為保管
    ，並約定於盧文城付清尾款，登記為所有權人及轉貸新銀行後，戴莉玲始得將上
    開權狀正本交付盧文城。被告甲○○申報遺失時，上開權狀仍在戴莉玲保管處等
    情，業據戴莉玲指述綦詳，並有協議書在卷可稽（見偵查卷第四至八頁）。再該
    協議書第一條載稱：上開房地之所有權狀均由被告交付戴莉玲保管，被告甲○○
    應於八十七年六月十五日前，將第一順位貸款銀（行）轉貸新銀行，其下並註明
    由戴莉玲辦理轉貸登記手續。則依該協議書所載，被告乙○○縱需辦理貸款，亦
    應由戴莉玲出面辦理，被告甲○○並無索回所有權狀之必要。足見被告甲○○所
    辯顯非可採，被告甲○○確有虛構遺失事由向地政機關申請補發上開房地所有權
    狀至灼。
二、雖被告甲○○申請補發，於公告期間，經戴莉玲異議後，地政事務所因而撤銷申
    請，而未發給被告甲○○上開權狀。然依土地法第七十九條之規定：「土地所有
    權狀及土地他項權利證明書，因損壞或滅失請求換給或補給時，依左列規定：一
    、．．．二、因滅失請求補給者，應敘明滅失原因，檢附有關證明文件，經地政
    機關公告三十日，公告期滿無人就該滅失事實提出異議後補給之。」另土地登記
    規則第一百二十一條第一項亦規定：「申請土地所有權狀或他項權利證明書補給
    時，應敘明其滅失之原因，檢附足資證明原書狀確已滅失之文件等，經地政機關
    公告三十日，並通知登記名義人，公告期滿無人就該滅失事實提出異議後補給之
    。」本件被告甲○○業以遺失為由，向地政機關申請補發，並經地政機關登記於
    收件、審查等公文書上後，再將遺失事由登載於公告上，顯已使公務員將遺失補
    發之不實事實登載於職務上所掌之公文書。事證明確，被告甲○○犯行堪以認定
    。
三、按被告甲○○明知上開所有權狀係在戴莉玲保管中，竟以遺失為由，向台北市古
    亭地政事務所申請補發，使該所不知情之承辦人員將該不實之事項登載於職務上
    所掌管之公文書上，自足以生損害於地政機關及戴莉玲。核其所為，係犯刑法第
    二百十四條使公務員登載不實罪。
四、原審不察，認被告甲○○不構成犯罪，顯有違誤。公訴人上訴意旨，指摘及此，
    為有理由，自應由本院將原判決此部分撤銷改判。爰審酌被告犯罪動機、目的、
    手段、所生危害及犯罪後態度等一切情狀，量處如主文第三項所示之刑，並諭知
    易科罰金之折算標準，以示懲儆。
據上論斷，應依刑事訴訟法第三百六十八條、第三百六十九條第一項前段、第三百六
十四條、第二百九十九條第一項前段，刑法第二十八條、第二百十四條、第二百十六
條、第四十一條，罰金罰鍰提高標準條例第一條前段、第二條，判決如主文。
本案經檢察官李金定到庭執行職務。
中     華     民     國    八十九   年       三       月      三十      日
                             臺灣高等法院刑事第十四庭
                                 審判長法  官  陳  祐  輔
                                       法  官  蔡  國  在
                                       法  官  陳  國  文
右正本證明與原本無異。
不得上訴。
                                       書記官  王  柏  敦
中     華     民     國    八十九   年       四       月       六       日
附錄本案論罪科刑法條：
刑法第二百十四條
明知為不實之事項，而使公務員登載於職務上所掌之公文書，足以生損害於公眾或他
人者，處三年以下有期徒刑、拘役或五百元以下罰金。
刑法第二百十六條
行使第二百十條至第二百十五條之文書者，依偽造、變造文書或登載不實事項或使登
載不實事項之規定處斷。


司法院資訊處製作；財團法人民間司法改革基金會備份。
